【裁判字號】    94,訴,17
【裁判日期】    951206
【裁判案由】    違反醫師法
【裁判全文】
臺灣彰化地方法院刑事判決              94年度訴字第17號
公  訴  人  臺灣彰化地方法院檢察署檢察官
被      告  甲○○
選任辯護人  汪紹銘律師
            鄭秀珠律師
上列被告因違反醫師法等案件，經檢察官提起公訴（93年度偵字
第8703號）及移送併辦（94年度偵字第1011號），本院判決如下
：
    主  文
甲○○未取得合法醫師資格，擅自執行醫療業務，處有期徒刑壹
年陸月。緩刑伍年。
扣案之看診名冊及處方箋共肆本、藥單貳拾張、藥號冊壹本、
把脈枕壹個，均沒收之。
    事  實
一、甲○○原係設於彰化縣彰化市○○路○段96號「一安堂中藥
    行」之負責人，明知未取得合法中醫師資格，不得替他人把
    脈看診，竟自民國（下同）93年6月（原起訴檢察官誤為9月
    間）間起至93年11月5日止，在上開處所，替不特定之病患
    把脈看診及開立處方箋，供病患服用，而擅自執行醫療業務
    。嗣台灣彰化地方法院檢察署接獲檢舉後，由警方於93年11
    月5日14時30分許，會同彰化縣衛生局衛生稽查員劉于漢前
    往上址搜索，當場查獲甲○○正為病患庚○○把脈看診完畢
    ，並當場扣得甲○○所有之看診名冊及處方箋4本，始偵悉
    上情，並經同署檢察官提起公訴後，於94年10月5日經本院
    受命
    法官勘驗現場時，再扣得甲○○所有，執行醫療業務所用之
    藥單23張、藥號冊1本、把脈枕1個。
二、案經彰化縣警察局報請臺灣彰化地方法院檢察署檢察官偵查
    起訴。
    理  由
一、上揭事實，業據被告甲○○於本院審理時坦承不諱，核與證
    人庚○○、証人即彰化縣衛生局衛生稽查員劉于漢於警詢中
    証述情節相符，且証人即被告之子乙○○亦於本院審理中具
    結証稱：其父親即被告甲○○偶而會替熟人看診等語，此外
    ，並有扣案之看診名冊及處方箋共4本、藥單23張、藥號冊1
    本、把脈枕1個，扣案可稽，足認被告前開自白確與事實相
    符，本案事証明確，被告甲○○犯行洵堪認定。
二、按所謂「醫療行為」，係指凡以治療、矯正或預防人體疾病
    、傷害、殘缺為目的，所為之診察、診斷及治療，或基於診
    察、診斷結果，以治療為目的，所為之處方、用藥、施術或
    處置等行為之全部或一部均屬之；又醫療業務係指以醫療行
    為為職業者而言，不問是主要業務或附屬業務，凡職業上予
    以機會，為非特定多數人之醫療行為均屬之（行政院衛生署
    74 年4月26日衛署醫字第527454號、74年8月30日衛署醫字
    第548812號函釋參照）。是核被告上開所為，係犯醫師法第
    28 條第1項之未取得合法醫師資格，擅自執行醫療業務罪。
    又醫師法第28條前段所稱之業務，係指以繼續之意思，反覆
    實施同種類行為為目的之社會活動，當然包含多次行為，被
    告實施醫療行為之次數雖有多次，但僅各執行1個醫療業務
    ，均屬1個業務，僅成立1罪，無連續犯之適用。公訴人認被
    告擅自執行醫療業務行為之時間自93年6月間起至同年11月5
    日止，係為連續犯，應屬誤會，附此敘明。爰審酌被告犯罪
    之動機、目的、手段，未取得合法醫師資格仍擅自從事上開
    醫療業務，對於患者身體健康造成潛在性之危險，兼衡被告
    從事醫療行為地之彰化縣彰化市醫療資源之多寡，暨被告犯
    罪後於審理中坦承犯行，犯後態度尚佳等一切情狀，量處如
    主文所示之刑。次查被告未曾受有期徒刑以上刑之宣告，有
    台灣高等法院被告全國前案紀錄表附卷可稽，其因一時失慮
    致罹刑章，經此科刑教訓，當已足資警惕，應無再犯之虞，
    本院參酌右揭量刑應斟酌事項，因認前所宣告之刑，以暫不
    執行為適當，爰併予宣告緩刑5年（依最高法院九十五年度
    第八次刑事庭會議決議七、所示「緩刑：犯罪在新法施行前
    ，新法施行後，緩刑之宣告，應適用新法第七十四條之規定
    」），以啟自新。
三、扣案之看診名冊及處方箋共4本、藥單23張、藥號冊1本、把
    脈枕1個，為被告所有並為其擅自執行醫療業務犯罪所用之
    物，業據其供承在卷，爰依刑法第38條第1項第2款之規定，
    宣告沒收之。
四、另併案（94年偵字第1011號）意旨略以：被告甲○○明知未
    取得合法中醫師資格，不得替他人把脈看診，竟於93年9月
    間，在彰化縣彰化市○○路○段96號，其雖預見其未具醫師
    資格擅自執行醫師業務，會因此造成求診之病患戊○○○延
    誤至其他合格醫療院所就醫時機，進而導致戊○○○身體或
    健康產生重大不治或難治之傷害，然因確信自己之醫術而予
    以看診並開立處方，致戊○○○依照上開處方服藥而未至其
    他合格醫療院所就醫，延至93年9月29日因急性腦血管疾病
    遭家人緊急送醫，經合格醫師診斷後方知戊○○○之病情，
    因甲○○誤診延醫而成植物人，因認被告甲○○涉有刑法第
    284條第2項業務過失致重傷罪嫌。
  (一)、按犯罪事實應依證據認定之，無證據不得認定犯罪事實，
    刑事訴訟法154條第2項定有明文。次按認定不利於被告之事
    實，須依積極證據，苟積極證據不足為不利於被告事實之認
    定時，即應為有利於被告之認定，更不必有何有利之證據，
    縱認被告抗辯或反證係屬虛偽，仍不能以此資為積極證據應
    予採信之理由；又按事實之認定，應憑證據，如未能發現相
    當證據，或證據不足以證明，自不能以推測或擬制之方法，
    以為裁判基礎（最高法院29年上字第3105號、30年上字第
    816號、30年上字第482號、40年臺上字第86號判例參照）。
    又按告訴人之告訴，係以使被告受刑事訴追為目的，是其陳
    述是否與事實相符，仍應調查其他證據以資審認，最高法院
    亦著有52年臺上字第1300號判例可資參照。再認定犯罪事實
    所憑之證據，雖不以直接證據為限，間接證據亦包括在內，
    然無論直接或間接證據，其為訴訟上之證明，須於通常一般
    之人均不致於有所懷疑，而得確信其為真實之程度者，始得
    據為有罪之認定，倘其證明尚未達到此一程度，而有合理之
    懷疑存在時，法院復已就其心證上之理由予以闡述，敘明其
    如何無從為有罪之確信，因而為無罪之判決者，不得遽指為
    違法，最高法院76年臺上字第4986號著有判例。況刑事訴訟
    法第161條第1項亦規定，檢察官就被告犯罪事實，應負舉證
    責任，並指出證明之方法，是檢察官對於起訴之犯罪事實，
    應負提出證據及說服之實質舉證責任，倘其所提出之證據，
    不足為被告有罪之積極證明，或其指出證明之方法，無從說
    服法院以形成被告有罪之心證，基於無罪推定之原則，自應
    為被告無罪判決之諭知，最高法院92年度臺上字第128號著
    有判例意旨可資參照。
 (二)、訊據被告甲○○堅詞否認曾為病患戊○○○看診之事實。
     經查，此部分公訴人認被告甲○○涉有刑法第284條第2項
     業務過失致重傷罪嫌，無非係以告訴人即病患戊○○○之
     子丙○○於偵查及本院準備程序中之指述、証人即告訴人
     丙○○之子丁○○、証人己○○於本院審理中之証述為其
     論據。
 (三)、經查：告訴人丙○○於偵查中係指稱：「我母親因到被告
     甲○○的處所服用不明藥物，目前呈植物人狀況。」（以
     上參見93偵字第8703號偵卷34頁），並無指稱被告甲○○
     替戊○○○看診之情；又告訴人丙○○於本院準備程序中
     陳稱：「我母親（即戊○○○）在秀傳醫院住院的時候，
     我有詢問我母親為何病情會如此，我母親告訴我：在93年9
     月10日有給被告把脈看診，經被告把脈、看診，說我母親
     是感冒，但是吃藥後不見好轉，9月18日我母親又給被告再
     看一次，但是被告又說我母親是感冒，我母親是先給被告
     看診服藥以後，病情反而更加嚴重，當時還沒有接受秀傳
     醫院的治療。我母親給被告看診的時候，有提到他的手腳
     有酸麻的情形，好像有中風現象，但是被告沒有醫師執照
     ，又進行醫療行為，說我母親是感冒，導致我母親延誤就
     醫，我們認為我母親的病情會如此與被告的醫療行為有關
     。」（以上參見本院卷第1卷第100頁）等語；告訴人丙○○再於本院審理中供稱：「（看診）正確時間我不記得了
     ，但我確實可以確認有幾次有載我母親去中正路一安堂中
     藥行，我母親說要去給被告甲○○看診拿藥。」（參見本
     院95年11月15日審理筆錄）等語，據此，被告甲○○替病
     患戊○○○看診之情，係告訴人從病患戊○○○聽聞而來
     ，縱或屬實，其亦僅能証明告訴人與病患戊○○○有此一
     對話，然就病患戊○○○究係如何陳述？病患戊○○○究
     係看診或詢問病情或拿藥？均無法直接証明，況參酌病患
     戊○○○自93年5月6、同年6月5日、同年7月5日、同年8
     月5日、同年9月8日，每月固定一次至彰化秀傳醫院中醫看
     診拿藥（參見卷附秀傳醫院之病歷影本）之事實，告訴人
     丙○○卻自承均不知情，則病患戊○○○為何僅告知告訴
     人前往被告甲○○之一安堂中藥行看診，卻不告知每月固
     定至彰化秀傳醫院中醫看診拿藥之情，顯與經驗法則不符
     ，據此，告訴人復無其他証據証明其所指述之情，其上開
     指述不足採信。
 (四)、又証人即告訴人之子丁○○於本院審理中固供稱：「暑假
     的時候，奶奶（即病患戊○○○）帶我去一安堂藥房那裡
     去看病，很多次，幾乎每次暑假都有帶我去看病。看病（
     的人）就是老老的帶著眼鏡，就是庭上被告。叫我坐在桌
     子前面，前面有屏風擋著，就將我的手放在深色的海綿墊
     上面。然後醫生的手就放在我的手腕說我鼻子過敏感冒，
     開個藥給我回去吃，接下來換我祖母（即病患戊○○○）
     也是用這個方式看診。他幫我們看完診後，就在紙上寫一
     堆要的名字，要我們拿給抓藥的人抓藥。」（以上參見本
     院95年11月15日審理筆錄）等語。惟查，証人丁○○於審
     理中亦証稱：「93年9月間放暑假後，沒有再與祖母（即病
     患戊○○○）去一安堂看診。」（參見本院95年11月15日
     審理筆錄）等語，是即難以其供述，証明公訴人所指93年9
     月間被告甲○○確實有替病患戊○○○看診之事情；況查
     ，証人丁○○係民國82年7月8日生（有年籍資料在卷可參
     ）93年間係11歲，而証人丁○○固稱92年前每年暑假其祖
     母即病患戊○○○常帶同前往讓被告甲○○看診，惟當時
     証人丁○○均未足十歲，其是否得以判斷看診或詢問病情
     或拿藥之區別已屬有疑；又証人丁○○指稱：被告甲○○
     看完診後，有用紙張寫處方箋等語，然查，被告甲○○於
     93年11月5日14時30分許，為警當場查獲正為病患庚○○把
     脈看診時，當場已扣得被告甲○○所有之看診名冊及處方
     箋4本，後經本院受命法官於94年10月5日勘驗現場時，再
     扣得被告甲○○執行醫療業務所用之藥單23張等，而遍查
     該處分箋4本、藥單23張，其上均無証人丁○○及病患戊○○○之用藥處方之記載，而該處分箋4本、藥單23張均係為
     警察及本院法官突如其來間查扣，被告甲○○顯無隱匿部
     分之可能，綜上所述，証人丁○○上開供証稱：被告甲○○曾替戊○○○看診之情，委無足採。
 (五)、又證人己○○於本院審理中固証稱：「93年9月的時候，我
     打電話給戊○○○，她說她身體不舒服，我與我母親有前
     往探視，6月到9月間，我有在路上碰過她，但是沒有打招
     呼，直到9月間打電話給她。9月底20幾號有去她家裡看一
     次。她10月初就住院，10月初去醫院看她。在她家中的時
     候，我問她不舒服有無去看醫生，她說有，有去給被告甲○○看，她有說被告甲○○有幫她把脈，她有說他肩膀會
     麻，是否是中風，醫生告訴她是感冒，有開藥給她吃。」
     （參見本院95年11月15日審理筆錄）等語。惟查，證人己○○於檢察官詰問時固証述同上，卻於辯護人詰問：「戊○○○經常去一安堂看診吃藥，是你親自看過，還是你聽
     戊○○○說的？」時，旋改口稱：「我是聽到戊○○○的
     先生當場罵戊○○○叫『你不要去一安堂看，你就要常常
     去那裡』（台語）」（參見上開審判筆錄）。據此，證人
     己○○就同一問題，旋即陳述前後不一，其証言可信度已
     屬堪疑，又縱證人己○○確從病患戊○○○或其先生處聽
     聞上開事實，亦不能証明病患戊○○○確前往被告甲○○
     之一安堂中藥行，由被告甲○○診療；更何況證人己○○
     改口所稱：係聽到戊○○○的先生當場罵戊○○○叫「你
     不要去一安堂看，你就要常常去那裡」等語，則「常去那
     裡」與「讓被告甲○○看診」，其間之差別實甚距矣！綜
     上所述，證人己○○証言前後不一，復無法証明被告甲○○確有替戊○○○看診之情，其証言亦不足採信。
 (六)、再被告甲○○於93年11月5日14時30分許，為警當場查獲正
     為病患庚○○把脈看診時，當場已扣得被告甲○○所有之
     看診名冊及處方箋4本，後經本院受命法官於94年10月5日
     勘驗現場時，又扣得被告甲○○執行醫療業務所用之藥單
     23張等，而遍查該處分箋4本、藥單23張，均無病患戊○○○之用藥處方之記載，而該處分箋、藥單又均係為警察及
     本院法官當場查扣，被告甲○○顯無隱匿部分之可能，是
     即與被告甲○○所辯：未曾替病患戊○○○看診之情相符
     。
 (七)、末參酌病患戊○○○自93年5月6、同年6月5日、同年7月5
     日、同年8月5日、同年9月8日，每月固定一次至彰化秀傳
     醫院中醫看診拿藥，有秀傳醫院之病歷影本附卷可參，揆
     之經驗法則，病患戊○○○實無再讓被告甲○○看診之必
     要，反係被告甲○○所辯：戊○○○係前往拿藥等語，方
     與經驗法則相符。
 綜上所述，公訴人所舉之證據尚無從使本院獲得被告甲○○確
 有公訴人所指替病患戊○○○看診犯行之確切心證。此外，復
 無其他積極證據足認被告甲○○確涉有公訴人所指之項業務過
 失致重傷罪嫌，揆諸前揭法條規定判例及意旨，自不能以推測
 或擬制之方法，以為認定被告甲○○此部分犯罪之裁判基礎，
 從而，本件不能證明被告甲○○此部分犯罪，惟公訴人認與起
 訴部分具有裁判上一罪關係，爰不另為無罪之諭知，併此敘明
 。
據上論斷，應依刑事訴訟法第299條第1項前段，醫師法第28 條
第1項，刑法第11條前段、第2條第1項、第74條第1項第1款、第
38條第1項第2款，判決如主文。
本案經檢察官吳曉婷到庭執行職務。
中    華    民    國    95    年    12    月    6     日
                  刑事第一庭    審判長法  官 林欽章
                                      法  官 葉明松
                                      法  官 姚銘鴻
以上正本證明與原本無異。
如不服本判決，應於判決送達10日內，向本院提出上訴狀 (須附
繕本)。
告訴人或被害人對於判決如有不服具備理由請求檢察官上訴者，
其上訴期間之計算係以檢察官收受判決正本之日期為準。
中    華    民    國    95    年    12    月    6     日
                                      書記官 謝志鑫
附錄本案論罪科刑法條全文：
醫師法第28條
未取得合法醫師資格，擅自執行醫療業務者，處 6 個月以上 5
年以下有期徒刑，得併科新臺幣 30 萬元以上 150 萬元以下罰
金，其所使用之藥械沒收之。但合於下列情形之一者，不罰：
一  在中央主管機關認可之醫療機構，於醫師指導下實習之醫學
    院、校學生或畢業生。
二  在醫療機構於醫師指示下之護理人員、助產人員或其他醫事
    人員。
三  合於第 11 條第 1 項但書規定。
四  臨時施行急救。


司法院資訊處製作；財團法人民間司法改革基金會備份。
